臺灣高等法院民事判決
111年度再易字第72號
再審原告   謝美香  
           林亞儒  
再審被告   林財本  



上列當事人間請求返還不當得利再審之訴事件，再審原告對於中
華民國111年5月31日本院110年度上易字第4號確定判決，提起再
審之訴，本院判決如下：
    主      文
再審之訴駁回。
再審訴訟費用由再審原告負擔。
    事實及理由
一、按再審之訴顯無再審理由者，得不經言詞辯論，以判決駁回
    之，民事訴訟法第502條第2項定有明文。
二、再審原告主張：伊等於民國95年9月18日因繼承而取得被繼
    承人林財猛所有坐落桃園市○○區○○○段○○○○段00000地號土地
    （下稱系爭土地），及其上門牌桃園市○○區○○里0鄰○○○0○00
    號房屋（下稱系爭房屋）之所有權應有部分1/2（下合稱系
    爭房地）；詎再審被告無權占有系爭房地，並出租予第三人
    收受租金，致伊等受有相當於租金之損害等情，為此依民法
    第179條規定，求為命再審被告給付伊等各新臺幣（下同）9
    萬7644元及法定遲延利息，暨自108年3月7日起至遷讓系爭
    房屋之日止，按月給付伊等各1597元之判決；嗣本院110年
    度上易字第4號判決(下稱原確定判決)以系爭土地係再審被
    告支付價金向訴外人柯利雄購得，而借名登記在林財猛名下
    ，長期為再審被告實際管理使用，並負擔相關費用；及系爭
    房屋為未辦保存登記建物，現由再審被告占有使用中，房屋
    稅之納稅義務人亦登記為再審被告，認系爭房地均為再審被
    告所有，再審被告並非無權占有系爭房地，而為伊等敗訴之
    判決確定。然再審被告與林財猛及兩人之父共同經營之廣豐
    行主要從事報紙回收事業，與訴外人陳百祥多有接觸，伊等
    於111年8月初與陳百祥聊及此案，方知悉再審被告並非系爭
    土地實際管理人，原確定判決認定林財猛與再審被告就系爭
    土地存在借名登記關係之事實，即有違誤，陳百祥亦願意出
    庭作證，並出具聲明書為證（見本院卷第15頁），則此新證
    據未能及時於前訴訟程序中提出，而未經審酌，顯有未洽，
    且如經斟酌，伊等必可受較有利益之裁判等情。為此，爰依
    民事訴訟法第496條第1項第13款規定，提起本件再審之訴。
    並於本院聲明：㈠原確定判決廢棄。㈡再審被告應分別給付再
    審原告各9萬7644元，及自108年6月27日起至清償日止，按
    週年利率5%計算之利息；暨至再審被告遷讓系爭房屋之日止
    ，按月給付再審原告各1597元。
三、本件應審究者為原確定判決是否有民事訴訟法第496條第1項
    第13款之再審事由？茲論述如下：
    ㈠、按當事人對確定判決提起再審之訴，以發現未經斟酌或
        得使用之證物為理由者，必以該證物如經斟酌可受較有
        利之裁判者為限，此觀民事訴訟法第496條第1項第13款
        規定即明；而該條款所謂當事人發見未經斟酌之證物或
        得使用該證物者，係指前訴訟程序事實審之言詞辯論終
        結前已存在之證物，因當事人不知有此，致未經斟酌現
        始知之者而言，若其證據在前訴訟程序中業已提出，經
        法院審核不予採取者，自不得據為再審之理由（最高法
        院91年度台聲字第358號民事裁定意旨參照）。次按民
        事訴訟法第496條第1項第13款所定得使用未經斟酌之證
        物，必須當事人在客觀上確不知該證物存在致未斟酌現
        始知之，或依當時情形有不能檢出該證物者始足當之，
        倘按其情狀依一般社會之通念，尚非不知該證物或不能
        檢出或命第三人提出者，均無該條款規定之適用（最高
        法院98年度台上字第1258號民事判決意旨參照）。
    ㈡、經查： 
        ⒈再審原告固主張其於111年8月初與訴外人陳百祥聊及
          本案，始知悉再審被告並非系爭土地之實際管理人，
          而係由林財猛管理經營系爭土地，原確定判決認定再
          審被告與林財猛就系爭土地存在借名登記之事實有所
          違誤，並提出陳百祥於111年8月3日出具之聲明書為
          證（見本院卷第15頁）。
　　　　⒉惟原確定判決之訴訟程序係於111年5月17日言詞辯論
          終結、同年5月31日宣判等情，有卷附本院書記官辦
          案進行簿可稽（見本院卷第19頁）。而再審原告提出
          之陳百祥111年8月3日聲明書，顯係於原確定判決之
          訴訟程序事實審言詞辯論程序終結以後所製作，並非
          事實審言詞辯論終結前已存在之證物，揆諸前揭說明
          ，核與民事訴訟法第496條第1項第13款所指之證物，
          即有未合。
　　　　⒊又民事訴訟法第496條第1項第13款所謂證物，係專指
          物證而言，本不包括人證在內，亦難謂再審原告主張
          陳百祥願出庭作證部分，合於民事訴訟法第496條第1
          項第13款之再審事由。
四、從而，原確定判決既無當事人發見於原確定判決訴訟程序事
    實審言詞辯論程序終結前未經斟酌或得使用之證物，且經斟
    酌後可受較有利裁判之情事，則再審原告主張原確定判決有
    民事訴訟法第496條第1項第13款之再審事由，提起本件再審
    之訴，顯無理由。爰不經言詞辯論，逕以判決駁回之。
五、據上論結，本件再審之訴為無理由。爰判決如主文。 
中　　華　　民　　國　　111 　年　　10 　月　　 25　　日
  　　　　　　　　民事第九庭  
  　                    審判長法  官  楊絮雲   
                              法  官  陳賢德
                              法  官  郭顏毓
正本係照原本作成。
不得上訴。
中　　華　　民　　國　　111 　年　　10　　月　　25　　日

    　　　　　　　　　　　　　書記官  馬佳瑩